臺灣高等法院刑事判決　　　　　　　　　　　　九十年度上更（一）字第八九六號
　　上　訴　人
　　即　被　告　甲○○
　　選任辯護人　黃銀河
右上訴人因違反水利法案件，不服台灣板橋地方法院八十七年度訴字第一九七０號，
中華民國八十七年十二月二十九日第一審判決（起訴案號：台灣板橋地方法院檢察署
八十七年度偵字第五八二０號），提起上訴及移送併辦（台灣士林地方法院檢察署八
十八年度偵字第一一六五號），經判決後，由最高法院發回更審，本院判決如左：
    主      文
原判決撤銷。
甲○○無罪。
    理      由
一、公訴意旨略以：被告甲○○，於民國於八十七年三月十四日凌晨三時許，駕駛Ｍ
    Ｗ－七七九號營業用大貨車，載運廢土至台北縣泰山鄉○○路貴子大排水溝傾倒
    排水溝水流，致生公共危險，為警方在上開地點當場查獲，因認被告甲○○違反
    水利法第七十八條第一項第三款之規定而觸犯同法第九十二條第一項後段之罪云
    云。
二、按犯罪事實應依證據認定之，無證據不得推定其犯罪事實；又不能證明被告犯罪
    者，應諭知無罪之判決；刑事訴訟法第一百五十四條、第三百零一條第一項分別
    定有明文。又犯罪事實之認定，應憑真實之證據，倘證據是否真實尚欠明確，自
    難以擬制推測之方法，為其判斷之基礎；而認定犯罪事實之證據係指足以認定被
    告確有犯罪行為之積極證據而言，該項證據自須適合於被告犯罪事實之認定，始
    得採為斷罪資料，最高法院五十三年著有臺上字第六五六號、二十九年上字第三
    一０五號判例。且刑事訴訟上證明之資料，無論其為直接或間接證據，均須達於
    通常一般之人均不致有所懷疑，而得確信其為真實之程度，始得據為有罪之認定
    ，若其關於被告是否犯罪之證明未能達此程度，而有合理懷疑之存在，致使無從
    形成有罪之確信，根據「罪證有疑，利於被告」之證據法則，即不得遽為不利被
    告之認定，亦有最高法院七十六年度臺上字第四九八六號判例可稽。其以情況證
    據（即間接證據）斷罪時，尤須基於該證據在直接關係上所可證明之他項情況事
    實，本乎推理作用足以確證被告有罪，方為合法，不得徒憑主觀上之推想，將一
    般經驗上有利被告之其他合理情況逕予排除，此觀諸最高法院三十二年上字第六
    七號自明。
三、訊據上訴人即被告甲○○堅決否認有違反水利法之犯行。辯護人辯護意旨略以：
    查水利法第七十八第一項第三款明文規範係在行水區內傾倒廢土，而行水區依台
    灣省河川管理規則第四條或水利法施行細則第一四二條之規定係指兩堤之間，水
    流行徑，可能行徑或尋常洪水位到達地區之土地，而貴子大排係屬區域排水並非
    河川，並無五年內洪峰高度出現次數最多之洪水位，此參台北縣政府九十北府工
    水字第四五七六六二號函即灼然至明，再證人黃騰毅及陳文彥雖證稱颱風來襲時
    水會淹到該傾倒廢土處，惟颱風來襲顯非尋常與上揭行水區之構成要件應屬有異
    ，又水利法第七十八條第一項第三款明白規範係在行水區內其它並無規範四周距
    離，此參同條項第四款明文規定四周距離即明，從而本案與水利法第九十二條第
    一項後段之構成要件應有差異等語。
四、經查：
    １、上訴人即被告甲○○右揭時地傾倒廢土之事實固供承不諱，並有ＭＷ－七七
        九號營業用大貨車扣案發還之領據、現場照片、現場圖及檢察官督同台北縣
        新莊地政事務所現場測量之複丈成果圖附卷可稽，應堪認定該事實為實在。
    ２、惟查「主管機關為保護水道，應禁止在行水區內傾倒廢土」為水利法第七十
        八條第一項第三款所明定，而違反上開規定，因而損害他人權益或致生公共
        危險者，則應分別依同法第九十二條之一第一項中、後段處罰。至水利法上
        所稱之「水道」，係指江、河、川、溪、運河等水流經過之地域；而該法第
        七十八條所稱之「行水區」，則係指(1)已築有堤防者，為二堤之間之土地，
        與未築有堤防者，為尋常洪水位達到地區之土地而言，此觀諸水利法施行細
        則第十六條之一、第一百四十二條之規定甚明。又水利法中所稱「尋常洪水
        位」，係指五年內洪峰高度出現次數最多之洪水位而言；而該項「尋常洪水
        位行水區域」，並應經該管主管機關公告之，復為水利法第八十三條第二項
        、同法施行細則第一百四十六條所明定。故而在築有堤防之水道，其行水區
        應係指二堤間之土地而言，至於堤岸本身及與堤岸相鄰之土地，則不包括在
        內，此觀諸水利法第七十八條第一項第四、五款就在距堤腳或堤防附屬建造
        物四週規定距離內耕種或挖取泥砂磚石等物及在堤身及其附屬建造物墾種、
        放牧或設置有害之建造物或在堤身指定通路外行駛車輛、牲畜等事項另有禁
  止之規定自明。
    ３、另經本院函詢臺北縣政府工務局結果，其函復稱：系爭區域排水，依據經濟
        部八十九年一月四日經（八九）水利字第八八二六一四二九號公告，凡屬「
        臺灣省排水設施維護管理辦法」第三條規定之排水不列為河川，是以貴子大
        排並未公告河川區域，並無五年內洪峰高度出現次數最多之洪水位，惟其河
        川寬度認定，係以實際河道認定之。又依據「臺灣省排水設施維護管理辦法
        」第四條規定，本辦法所稱排水設施，係指排水系統界限土地，各級排水路
        、排水建造物及其附屬設施。項界線內之土地，係指經依法取得及原提供為
        排水設施使用之土地，依卷內所附照片顯示，傾倒廢土地點應屬本規定所稱
        之附屬設施－維修道路但不屬區○○○○○道。惟於排水設施內傾倒廢土，
        恐有豪雨沖刷流入排水界線內致而阻塞水流等語。有臺北縣政府九十年十二
        月十九日九十北府工水字第四五七六六二號及九十一年一月三十日北府工水
        字第０九一００一九二二二號函在卷可稽。則本件被告載運廢土傾倒於台北
        縣泰山鄉○○路貴子大排水溝旁，雖廢土佔地面積約０．００七五公頃，然
        依前開說明，該棄土地點，並非「臺灣省排水設施維護管理辦法」第三條規
        定之排水路，亦不列為河川，縱被告傾倒廢土地點應屬附屬設施－維修道路
        ，但所為顯未違反水利法第七十八條第一項第三款之規定而觸犯同法第九十
        二條第一項後段之罪。
五、綜上所述，被告縱有傾倒廢土之行為，但並不該當於水利法第七十八條第一項第
    三款，此外又查無其他任何積極確切之證據，足資證明被告犯罪自應為被告無罪
    之判決。原審不查，遽以被告甲○○對於右揭時地傾倒廢土之事實已供承不諱，
    並有ＭＷ－七七九號營業用大貨車扣案發還之領據、現場照片、現場圖及檢察官
    督同台北縣新莊地政事務所現場測量之複丈成果圖附卷可稽，且依臺灣省河川管
    理規則第四條之規定所稱行水區，係指兩堤之間、水流行經、可能行經或尋常洪
    水位到達地區之土地，泰山鄉○○路貴子大排水溝，係屬水流行經之行水區域，
    有臺北縣政府八十七年五月二十一日八七北府工水字第一五三０一三號函附卷可
    稽，及按上揭臺灣省河川管理規則第四條之規定所稱行水區，其中所指兩堤之間
    ，應包括堤岸及與堤岸緊鄰之土地，蓋將廢土傾倒在堤岸上或在緊鄰排水溝之空
    地上，若遇雨水沖刷，廢土即流入大排水溝內而影響水流順暢，又被告所傾倒之
    廢土面積多達０．００七五頌，若逢雨水沖刷而流入大排水溝時，因廢土量多，
    勢將嚴重影響水流順暢，致生公共危險云云，而依水利法第九十二條之一第一項
    後段論處被告罪刑，依上說明，顯有誤會。被告上訴否認犯罪，為有理由，自應
    由本院予以撤銷改判，為被告無罪之諭知。
六、又台灣士林地方法院檢察署八十八年度偵字第一一六五號移送併辦意旨略以：被
    告甲○○於八十八年一月五日二十三時三十分駕駛ＮＧ－三七一號營業大貨車載
    運廢土至台北縣汐止鎮基隆河邊傾倒，亦涉有違反水利法之罪嫌云云。惟查本件
    起訴部分已經判決無罪如前述，併辦部分與之即無裁判上之連續犯關係而無法併
    辦，應發退原檢察官依法辦理。
據上論斷，應依刑事訴訟法第三百六十九條第一項前段、第三百六十四條、第三百零
一條第一項，判決如主文。
本案經檢察官郭啟東到庭執行職務。
中    華    民    國    九十一  年    三        月      二十五          日
                              臺灣高等法院刑事第二十一庭
                                  審判長法  官  葉  騰  瑞
        法  官  黃  國  忠
                                        法  官  江  國  華
右正本證明與原本無異。
檢察官如不服本判決應於收受送達後十日內向本院提出上訴書狀，其未述上訴之理由
者並得於提起上訴後十日內向本院補提理由書（均須按他造當事人之人數附繕本）。
                                        書記官  吳  碧  玲
中    華    民    國     九十一   年        三      月      二十六      日
